臺灣高等法院刑事判決
109年度上訴字第4251號
上  訴  人  
即  被  告  徐銘志



選任辯護人  鍾承駒律師（法律扶助）
上列上訴人即被告因毒品危害防制條例案件，不服臺灣桃園地方
法院108年度訴字第396號，中華民國109年9月24日第一審判決（
起訴案號：臺灣桃園地方檢察署108年度偵字第3695號），提起
上訴，本院判決如下：
    主  文
原判決撤銷。
徐銘志共同販賣第一級毒品，累犯，處有期徒刑柒年柒月。未扣
案如附表編號1所示之物及如附表編號2、3所示之犯罪所得均沒
收，於全部或一部不能沒收或不宜執行沒收時，追徵其價額。
    事  實
一、徐銘志與真實姓名年籍不詳之成年人均明知海洛因為第一級
    毒品，不得販賣，竟意圖營利，共同基於販賣第一級毒品海
    洛因之犯意聯絡，由徐銘志持如附表編號1所示門號0000000
    000之行動電話與王振榮聯繫約定交易事宜，由該真實姓名
    年籍不詳者提供第一級毒品海洛因0.45公克予徐銘志，再於
    民國107 年11月3日下午1時59分許，在桃園市○○區○○街000
    號及196號之徐銘志宿舍內，由徐銘志交付海洛因0.45公克
    予王振榮，並取得新臺幣（下同）2千元之交易對價。迨徐
    銘志交回交易對價後，該真實姓名年籍不詳者，即交付徐銘
    志如附表編號2、3所示之500元及第一級毒品海洛因0.15公
    克以為報酬。
二、案經臺北市政府警察局大安分局報請臺灣桃園地方檢察署檢
    察官偵查後起訴。
    理  由
壹、程序部分：
一、按被告以外之人於審判外之言詞或書面陳述，除法律有規定
    者外，不得作為證據，刑事訴訟法第159 條第1 項定有明文
    。又被告以外之人於審判外之陳述，雖不符刑事訴訟法第15
    9條之1 至第159 條之4 之規定，而經當事人於審判程序同
    意作為證據，法院審酌該言詞陳述或書面陳述作成時之情況
    ，認為適當者，亦得為證據；當事人、代理人或辯護人於法
    院調查證據時，知有同法第159 條第1 項不得為證據之情形
    ，而未於言詞辯論終結前聲明異議者，視為有前項之同意，
    刑事訴訟法第159 條之5 亦定有明文。本判決下列所引除被
    告以外之人於審判外之各項供述證據，公訴人、被告徐銘志
    及其辯護人均未爭執其證據能力，且於言詞辯論終結前亦未
    聲明異議，本院審酌各該證據作成時之情況，並無不當之情
    形，認以之作為證據應屬適當，爰依刑事訴訟法第159 條之
    5第2 項規定，自得作為證據，合先敘明。
二、其餘資以認定本案犯罪事實之非供述證據（詳後述），亦查
    無違反法定程序取得之情形，依刑事訴訟法第158 條之4 反
    面規定，應具證據能力。
貳、實體部分：
一、認定事實依憑之證據及理由：訊據被告就於前揭時地，與該
    真實年籍不詳者，共同以2000元之價格販賣第一級毒品海洛
    因0.45公克予王振榮，並因此取得500元、第一級毒品海洛
    因0.15公克之報酬等事實，於本院調查、審理時均自白不諱
    ，且：
  ㈠經證人王振榮之證述明確（偵字卷第23至24、33至34頁），
    並有與之相符之0000000000號行動電話通訊監察，此有臺灣
    桃園地方法院107年度聲監續字第1471號通訊監察書、及其
    譯文、結束通知受監察人報告書（見偵字卷第6、46、49-50
    頁）在卷可稽。是依上開證人指述內容及卷附之各項文書等
    補強證據已足資擔保被告於調查、審理中所為之上開任意性
    自白之真實性，按據刑事訴訟法第156條之規定，自得據被
    告前開任意性自白及各該補強證據，採信被告任意、真實之
    自白，前開事實堪以認定。
  ㈡又販賣第一級毒品屬嚴重違法行為，非可公然為之，且有其
    獨特販售通路及管道，本無公定價格，並可任意分裝、增減
    其份量，每次買賣之價量，可能隨時依雙方關係之深淺、資
    力、需求程度及對行情之認知、貨源是否充裕、查緝是否嚴
    密、購買者被查獲時供述毒品來源之可能性，為各種不同之
    風險評估、機動調整而異其標準，非可一概而論，買受毒品
    之人通常亦難以探知販毒者賺取利潤幾何。是販賣毒品之利
    得，除販毒者就每次販入或賣出之毒品價格、數量及純度等
    項，俱臻詳記載成本利得並明確供述外，委難察得實情。然
    因毒品非但對個人身心戕害甚鉅，對社會秩序亦潛藏有高度
    危險，治安機關對於販賣毒品之犯罪行為，莫不嚴加查緝，
    各傳播媒體對於政府大力掃毒之決心與行動亦再三報導，致
    毒品取得不易，物稀價昂，苟無利可圖，自無甘冒刑事訴追
    風險而將價格昂貴、取得不易之毒品無端供應他人之理。再
    參以被告自承：我的獲利是500 元及大約價值1,000 元之0.
    15公克海洛因等語明確（訴字卷二，第43頁）。準此，堪認
    被告確有販賣第一級毒品以從中牟取利益之營利意圖無訛。
  ㈢綜上所述，本件事證明確，被告犯行洵堪認定，應予依法論
    科。
二、法律變更
  ㈠按行為後法律有變更者，適用行為時之法律。但行為後之法
    律有利於行為人者，適用最有利於行為人之法律，刑法第2
    條第1 項定有明文。
  ㈡被告行為後，毒品危害防制條例第4 條第1 項於109 年1 月1
    5日經總統公布修正，並於同年7 月15日施行。依：
  　1.修正前毒品危害防制條例第4 條第1 項係規定「製造、  
      運輸、販賣第一級毒品者，處死刑或無期徒刑；處無期  
      徒刑者，得併科新臺幣2 千萬元以下罰金。」修正後毒  
      品危害防制條例第4 條第1 項則規定「製造、運輸、販  
      賣第一級毒品者，處死刑或無期徒刑；處無期徒刑者，  
      得併科新臺幣3 千萬元以下罰金。」，是修正後毒品危  
      害防制條例第4條第3項並無較有利於被告之情形。
    2.又修正前毒品危害防制條例第17條第2 項原規定：「犯第
      四條至第八條之罪於偵查及審判中均自白者，減輕其刑。
      」，修正後毒品危害防制條例第17條第2項則規定：「犯
      第四條至第八條之罪於偵查及歷次審判中均自白者，減輕
      其刑。」，而本件被告係於偵查及原審、本院審理時，就
      上開販賣第一級毒品犯行，均自白不諱，無論適用用修正
      前、後毒品危害防制條例第17條第2 項之規定，均符合減
      刑要件，對被告而言即無何者較為有利之情形。
    3.經比較新舊法之結果，修正後毒品危害防制條例第4 條第
      1項之法定構成要件雖未變更，然其罰金刑之法定刑度已
      較修正前提高，是修正後毒品危害防制條例第4條第1項並
      無較有利於被告之情形，依刑法第2條第1項前段規定，應
      適用行為時即修正前毒品危害防制條例第4 條第1 項之規
      定。
三、論罪
  ㈠核被告所為，係犯修正前毒品危害防制條例第4條第1項之販
    賣第一級毒品罪。
  ㈡被告因販賣而持有第一級毒品之低度行為，應為販賣第一級
    毒品之高度行為所吸收，不另論罪。
  ㈢被告與該真實姓名年籍不詳之成年人間，就本件犯行有犯意
    聯絡及行為分擔，應論以共同正犯。
  ㈣累犯：
    1.被告前因施用第一級、第二級毒品案件，經臺灣臺北地方
      法院以106 年度審簡字第1038號判決判處有期徒刑6月、2
      月，應執行刑有期徒刑7月確定，並於106年8月25日易科
      罰金執行完畢等情，有本院被告前案紀錄表在卷可稽，其
      於前開有期徒刑執行完畢後，5 年內故意再犯本件有期徒
      刑以上之罪，為累犯。
    2.復參酌司法院釋字第775 號解釋所示，觀諸卷附之本院被
      告前案紀錄所示，被告前於上開案件已因施用第一級、第
      二級毒品經法院論罪科刑，理當知悉毒品戕害人之身體健
      康甚鉅，竟未悔悟，反而為本案之販賣第一級毒品海洛因
      予他人，惡性更甚，是被告於前案已因毒品案件經法院論
      罪科刑，又再犯相同罪質之罪，顯見被告對於刑罰之反應
      力顯然薄弱，適用上開累犯之規定加重，亦不致生被告所
      受之刑罰超過其所應負擔罪責，導致其人身自由因此遭受
      過苛之侵害，而有不符憲法罪刑相當原則，進而牴觸憲法
      第23條比例原則之情形，是本院審酌上開情狀，認其對刑
      罰反應力薄弱，而除法定刑死刑、無期徒刑部分依法不得
      加重外，予以加重其刑。
    3.至辯護人所辯被告所為前案為施用毒品案件與本案販賣毒
      品之犯罪動機、手段不同，故參酌司法院釋字第775號解
      釋不應依刑法第47條第1 項之規定加重其刑云云，顯非有
      據，併予說明。
  ㈤再按犯第四條至第八條之罪於偵查及審判中均自白者，減輕
    其刑，修正前毒品危害防制條例第17條第2 項定有明文。又
    該減輕其刑規定，係為鼓勵是類犯罪行為人自白、悔過，並
    期訴訟經濟、節約司法資源而設，一般而言，固須於偵查及
    審判中皆行自白，始有適用，缺一不可。但所謂「自白」，
    係指被告（或犯罪嫌疑人）承認自己全部或主要犯罪事實之
    謂。其承認犯罪事實之方式，並不以出於主動為必要，即經
    由偵、審機關之推究訊問而被動承認，亦屬自白（最高法院
    100 年度台上字第5082號判決要旨參照）。而本件被告迭於
    檢察官訊問及原審、本院審理時，就上開販賣第一級毒品犯
    行，自白不諱，詳如前述，故依修正前毒品危害防制條例第
    17條第2 項規定，減輕其刑。
  ㈥刑法第59條之適用：按刑法第59條規定犯罪之情狀可憫恕者
    ，得酌量減輕其刑，其所謂「犯罪之情狀」，與同法第57條
    規定科刑時應審酌之一切情狀，並非有截然不同之領域，於
    裁判上酌減其刑時，應就犯罪一切情狀（包括第57條所列舉
    之10款事項），予以全盤考量，審酌其犯罪有無可憫恕之事
    由（即有無特殊之原因與環境，在客觀上足以引起一般同情
    ，以及宣告法定低度刑，是否猶嫌過重等等），以為判斷。
    而就販賣毒品案件中，同為販賣毒品之人，其原因動機不一
    ，犯罪情節未必盡同，或有大盤毒梟者，亦有中、小盤之分
    ，甚或僅止於吸毒者同儕間為求互通有無之有償轉讓者亦有
    之，其販賣行為所造成危害社會之程度自屬有異，於此情形
    ，倘依其情狀處以適當徒刑，即足以懲儆，並可達防衛社會
    之目的者，自非不可依客觀之犯行與主觀之惡性二者加以考
    量其情狀，是否有可憫恕之處，適用刑法第59條之規定酌量
    減輕其刑，期使個案裁判之量刑，能斟酌至當，符合比例原
    則（最高法院95年度台上字第6157號判決參照）。經查：本
    件被告販賣第一級毒品海洛因之行為，對於國民健康及社會
    秩序有所危害，本應受非難，惟念及被告本案所涉販毒次數
    為1 次，且僅有販售予證人王振榮1 人，重量以非甚多，衡
    其惡性及犯罪情節，顯與廣泛大量販賣毒品之大盤、中盤毒
    販迥不相同。本院乃參酌被告犯案經過、情節等具體情狀，
    認對被告上開犯罪處以減刑後之法定最低刑度，依社會一般
    觀念及法律感情猶有過重之情，客觀上不無可憫恕之處，爰
    依刑法第59條之規定均酌減其刑。並先就累犯（除法定刑死
    刑、無期徒刑部分依法不得加重）加重後就其餘二種減刑事
    由遞減輕之。
  ㈦不適用修正前毒品危害防制條例第17條第2項：
    1.按毒品危害防制條例第17條第1 項所稱「供出毒品來源」
      ，依該條項文義及立法目的解釋，係指供出與其所犯罪有
      關之「本案毒品來源」而言。所謂「供出毒品來源，因而
      查獲」，必以被告所稱供應自己毒品之人與嗣後查獲之其
      他正犯或共犯間，具有關聯性，始稱充足。具體以言，必
      須所供出之毒品來源，與其被訴之各該違反毒品危害防制
      條例犯行有直接關聯者，始得減免其刑，並非漫無限制。
      若被告所供出之毒品來源與其所犯之本案無關，而係另案
      犯罪之毒品來源，縱警方因而查獲他案之正犯或共犯，祇
      能就該另案依上述規定減輕或免除其刑，尚不能就與其供
      出毒品來源無關之本案予以減輕或免除其刑（最高法院10
      4年度台上字第1690號判決、108 年度台上字第155號判決
      意旨參照）。
    2.查：
      ⑴警方固因被告提供之情資，循線查獲林玉珊犯有共同販
        賣第一級毒品、施用第一級毒品之案件，經臺灣桃園地
        方法院以108 年度訴字第923 號判決處有期徒刑7年11
        月（3次）、7年10月、8年、1年2月，應執行有期徒刑1
        2年10月等情，有臺北市政府警察局大安分局108 年10
        月16日北市警安刑字第0000000000號函暨附件、臺灣桃
        園地方檢察署109 年2 月3 日桃檢東萬108 偵3695字第
        0000000000號函及上開判決（訴字卷二，第55至98、18
        1 、195 至208 頁）在卷可稽。然上開判決認林玉珊販
        賣第一級毒品之時間分別為「108 年5 月15、16、20、
        21、28日」，並非本件犯行「107 年11月3 日」之左近
        ，故林玉珊遭查獲之案情應與被告所犯之本案無關。
      ⑵而就林玉珊、林俊傑、林俊賢與被告本件共同販賣海洛
        因予王振榮之部分，業經臺灣桃園地方檢察署檢察官認
        「尚認難單憑證人徐銘志證稱其毒品來源為被告3 人（
        即林玉珊、林俊傑、林俊賢）」，以108 年度偵字第33
        715 號、109 年偵字第7080號不起訴處分書確定，此有
        前開不起訴處分書、臺灣桃園地方檢察署109 年6 月10
        日桃檢俊萬109 偵7080字第0000000000號函（訴字卷二
        ，第187 至193 頁）可參。
      ⑶至辯護人另以：被告於本案販賣予王振榮之毒品種類、
        數量及交易金額與林玉珊於另案中販賣之毒品種類、數
        量及交易金額相同，故認被告供述其毒品來源為之林玉
        珊、林俊傑、林俊賢等人，並非憑空捏造云云，然此或
        可認被告之供述有查獲林玉珊之其他次販賣第一級毒品
        犯行，然此究與被告本案之犯行無關，自亦不符合毒品
        危害防制條例第17條第1 項之規定，是辯護人執此情詞
        ，當非有據。
      ⑷揆諸上揭說明，被告於偵查中供出林玉珊6個月後販賣第
        一級毒品予他人之部分，應僅屬「告發」，而不得以毒
        品危害防制條例第17條第1 項減免其刑之規定。然此為
        刑法第57條量刑時審酌之事項，併此敘明。
四、撤銷改判之理由及就被告其餘上訴理由之說明：
  ㈠原判決對被告上開犯行，予以論罪科刑，固非無見。惟查死
    刑、無期徒刑不得加重，刑法第64條第1項、第65條第1 項
    定有明文。原審於被告依累犯規定加重時，就死刑、無期徒
    刑部分一併加重，自有未合，此部分上訴為有理由。
  ㈡至被告其餘上訴意旨另以：①原審未依毒品危害防制條例第17
    條第1項減刑有誤：鑑於該規定早日破獲、落實追查以斷絕
    供給之規範目的，其所謂查獲，凡職司偵查程序之公務員因
    職務上之機會，或因其個人之經驗、閱歷，認有犯罪嫌疑，
    而對嫌疑人依法採取任何調查、追緝之手段，足認已對其啟
    動偵查犯罪程序者，即屬之，至蒐集所得之證據是否足以證
    明嫌疑人犯罪，則非所問，縱罪證猶嫌不足而有待進一步追
    查，亦應於後續偵查、審判程序補充行之，要難因此謂其尚
    未破獲。本件業已因而查獲林玉珊，且林玉珊所販賣之毒品
    種類、數量、交易金額均本件相仿，應認被告供述其毒品來
    源為真實，自應減刑，②本件以累犯為加重其刑，然被告構
    成累犯之前案為施用毒品，而施用毒品有病癮性，身心遭受
    毒品誘惑而無法控制己身，此語販賣毒品之犯罪手段並不相
    同，且本件情節上屬輕微，若再以累犯加重，有過苛之嫌，
    而違反大法官會議釋字第775號解釋之意旨云云。然：
    1.查毒品危害防制條例第17條第1項規定，以立法方式對被
      告減輕或免除其刑，旨在鼓勵被告就其所涉案件之毒品供
      出來源，期能早日破獲該案，並藉由落實該案毒品之追查
      ，有效斷絕毒品之供給，以杜絕毒品泛濫，故被告供出之
      毒品上手，若與其所涉犯罪之毒品無關，既無助於該案之
      追查，性質上僅屬對該上手涉犯其他毒品犯罪所為之告發
      ，要非就其所涉案件之毒品供出來源，自無上開減刑規定
      之適用。本件被告供出之「林玉珊」，涉嫌就本件與被告
      共同販賣毒品予王振榮之部分，業經臺灣桃園地方檢察署
      檢察官認屬犯罪嫌疑不足，以108年度偵字第33715號、10
      9年度偵字第7080號為不起訴處分，經依職權送臺灣高等
      檢察署為再議後，亦認原處分並無不當，而以109年度上
      職議字第5205號駁回再議處分確定，是此部分並無後續之
      偵查或審理程序可為補充、追查，而「林玉珊」涉嫌販賣
      毒品經判決確定者，係與本件無關之部分乙節，業經原審
      詳細說明，被告猶執前詞提起上訴，否認犯罪，指摘原審
      判決不當，為無理由。
    2.按司法院釋字第775 號解釋，依解釋文及理由之意旨，係
      指構成累犯者，不分情節，一律加重最低本刑，於不符合
      刑法第59條所定要件之情形下，致生行為人所受之刑罰超
      過其所應負擔罪責之個案，不符罪刑相當原則、比例原則
      。於此範圍內，在修正累犯規定前，為避免發生上述罪刑
      不相當之情形，法院就該個案應裁量是否加重最低本刑。
      本件原審係論處上訴人販賣第一級毒品罪，且符合刑法第
      47條第1 項累犯之規定，參照上開解釋意旨，審酌被告構
      成累犯之前案為違反毒品危害防制條例等多件案件，又再
      犯本件販賣第一級毒品罪，顯見其刑罰反應力薄弱，主觀
      上惡性非輕，而依累犯規定加重其刑（見原判決第4、5頁
      ），洵無司法院釋字第775 號解釋意旨所示違反比例、罪
      刑相當原則之情形存在，亦與刑法第47條第1 項之規定無
      違。被告上訴意旨：施用毒品有病癮性，本件手段與施用
      毒品並不相同，加重其刑過苛云云，顯無理由。
  ㈢被告猶執不應就累犯部分再行加重、應以供出共犯林玉珊再
    為減刑為由，提起上訴，指摘原判決不當，固屬無理。然原
    判決就法定刑死刑、無期徒刑部分併予加重容有違誤，已如
    前述，被告此部分上訴尚非無理由，自應由本院撤銷改判。
五、量刑：爰以行為人責任為基礎，審酌被告正值壯年，不思努
    力進取，並知海洛因毒品對於身心健康有莫大之戕害，竟為
    圖私利，犯本件販賣第一級毒品海洛因行為，危害國民身心
    健康及社會風氣，惟念及被告犯後始終坦承犯行，且告發其
    他販賣毒品者即林玉珊供檢警查緝，致林玉珊經法院判刑等
    情，業如上述，可認被告犯罪後態度良好、並有悔悟之意，
    兼衡被告家中尚有70餘歲母親、就學中子女待撫養，在監前
    以保全為業，並有國中畢業之智識程度（見本院卷第101頁
    ），且衡量被告其餘之犯罪動機、目的、犯罪時所受之刺激
    、犯罪之手段、犯人之生活狀況、品行、智識程度、犯罪所
    生之危險或損害、犯罪後之態度等一切情狀，判處如主文第
    2項所示之刑，以示懲儆。
六、沒收：
  ㈠按犯第4 條之罪者，其供犯罪所用之物，不問屬於犯罪行為
    人與否，均沒收之，毒品危害防制條例第19條第1 項定有明
    文。未扣案如附表編號1所示之行動電話1 支，係被告持有
    並用於聯繫本案販賣第一級毒品事宜之物，業據被告供承在
    卷（偵字卷第5 頁背面），且無刑法第38條之2 第2 項所列
    之情形，爰依毒品危害防制條例第19條第1 項規定諭知沒收
    ，並依刑法第38條第4 項規定，於全部或一部不能沒收或不
    宜執行沒收時，追徵其價額。
  ㈡按犯罪所得，屬於犯罪行為人者，沒收之，前二項之沒收，
    於全部或一部不能沒收或不宜執行沒收時，追徵其價額，刑
    法第38條之1 第1 項前段、第3 項定有明文。
    1.被告販賣海洛因予王振榮因此自該真實姓名年籍不詳者處
      取得如附表編號2、3所示之之報酬，此為被告之犯罪所得
      ，故應依刑法第38條之1 第1 項前段、第3 項規定宣告沒
      收，並諭知於全部或一部不能沒收或不宜執行沒收時，追
      徵其價額。
    2.至被告自王振榮處所收取之交易價金2,000 元，業已交給
      真實姓名、年籍不詳之成年人，非屬被告所得支配之犯罪
      所得，故不予沒收，併此敘明。　　
據上論斷，應依刑事訴訟法第369 條第1 項前段、第364 條、第
299 條第1 項前段，修正前毒品危害防制條例第4 條第1 項、第
17條第2 項，毒品危害防制條例第19條第1 項，刑法第2 條第1
項前段、第11條、第28條、第47條第1 項、第59條、第38條第4
項、第38條之1 第1 項前段、第3項，判決如主文。
本案經檢察官林秉賢提起公訴，檢察官柯怡如到庭執行職務。
中　　華　　民　　國　　110 　年　　1 　　月　　14　　日
                刑事第十二庭審判長法　官  陳如玲
                                  法　官  蔡如惠
                                  法　官  郭惠玲
以上正本證明與原本無異。
如不服本判決，應於收受送達後20日內向本院提出上訴書狀，其
未敘述上訴之理由者並得於提起上訴後20日內向本院補提理由書
（均須按他造當事人之人數附繕本）「切勿逕送上級法院」。
                                  書記官  賴尚君
中　　華　　民　　國　　110 　年　　1 　　月　　14　　日
附錄本案論罪科刑法條全文：
修正前毒品危害防制條例第4條
製造、運輸、販賣第一級毒品者，處死刑或無期徒刑；處無期徒
刑者，得併科新臺幣2千萬元以下罰金。
製造、運輸、販賣第二級毒品者，處無期徒刑或7年以上有期徒
刑，得併科新臺幣1千萬元以下罰金。
製造、運輸、販賣第三級毒品者，處7年以上有期徒刑，得併科
新臺幣7百萬元以下罰金。
製造、運輸、販賣第四級毒品者，處5年以上12年以下有期徒刑
，得併科新臺幣3百萬元以下罰金。
製造、運輸、販賣專供製造或施用毒品之器具者，處1年以上7年
以下有期徒刑，得併科新臺幣1百萬元以下罰金。
前五項之未遂犯罰之。
附表：
編號  物品名稱                    數量          1           行動電話（含門號0000000000號SIM卡1張）                  1支                         2      販賣毒品所得現金            新臺幣500元    3      第一級毒品海洛因            0.15公克